【裁判字號】    89,上訴,557
【裁判日期】    900418
【裁判案由】    偽造文書等
【裁判全文】
臺灣高等法院刑事判決                            八十九年度上訴字第五五七號
    上  訴  人
    即自 訴 人  辛○○
    自訴代理人  乙○○
                甲○○
    被      告  壬○○
    被      告  庚○○
    共      同
    選任辯護人  陳鴻飛
右上訴人因被告等偽造文書等案件，不服臺灣臺北地方法院八十八年度自字第七四
號，中華民國八十九年一月二十一日第一審判決（移請併辦：台灣台北地方法院檢察
署八十八年度偵字第四七五五號）提起上訴，本院判決如左：
    主  文
原判決關於庚○○行使偽造私文書罪部分撤銷。
庚○○共同連續行使偽造私文書，足以生損害於他人，處有期徒刑參月，如易科罰金
以參佰元折算壹日，緩刑貳年。
其他上訴駁回。
    事  實
一、庚○○係鍾青雲之長女，與其母壬○○（此部份因係自訴人之直系姻親尊親屬，
    自訴人不得對之提起自訴，已諭知自訴不受理在案）均明知庚○○之父，亦即壬○○之夫鍾青雲業於民國（下同）八十四年六月八日下午六時十五分死亡，竟共
    同基於概括犯意之聯絡於同年六月二十四日將其等所保管鍾青雲之台北市第二信
    用合作社（現改為華泰商業銀行）和平分行及台北銀行和平分行存摺取出，分別
    至上開二銀行在取款憑條上分別偽造填取新台幣（下同）九千八百元、六萬三千
    六百元，並盜用鍾青雲之印章後，持向上開二銀行承辦人員行使，而分別領得上
    開存款，足以生損害於鍾青雲之其他繼承人及上開二銀行關於存款業務之正確性
    ，嗣經鍾青雲之繼承人即庚○○同父異母之妹辛○○查覺並提出異議，庚○○始
    於同年七月五日將各該款項分別存回原提領銀行。
二、案經辛○○提起自訴及台灣台北地方法院檢察署檢察官移請併辦。
    理  由
甲、有罪部分
一、訊據被告庚○○矢口否認有偽造私文書之犯行，辯稱：是伊母親壬○○為結清該
    帳戶而提領出，後因自訴人有意見，旋將之存回云云。惟查右揭犯罪事實業據被
    告庚○○於原審審理時供承：「我們是為了結戶，才去領回父親少數之存摺餘款
    」（見原審卷第一八六頁），於本院調查時供稱：「九千八百元、六萬三千六百
    元是我母親要我寫，我寫好之後由母親蓋章」（見本院卷(二)第六十三頁），足見
    係被告庚○○與其母壬○○共同為之，核與上訴人即自訴人辛○○指述之情節相
    符，並有國立台灣大學醫學院附設醫院所出具鍾青雲死亡之死亡證明書、及被告
    庚○○所偽填之台北市第二信用合作社活期儲蓄存款支款條及台北銀行存摺類存
    款取款憑條影本各一紙在卷可稽（見原審卷第三十九頁、本院卷(二)第一三三頁、
    第一四八頁）。被告庚○○明知其父鍾青雲業已於八十四年六月八日下午六時十
    五分死亡，仍與其母壬○○於同年六月二十四日持其等保管之鍾青雲之印章、存
    摺，偽填取款憑條、盜用印章，以鍾青雲之名義向銀行提領存款，自有偽造私文
    書之犯意甚明，被告庚○○所辯自屬卸責之詞，不足採信，是本件被告犯行事證
    明確，堪以認定。
二、查被告庚○○與其母壬○○共同持其等保管之鍾青雲存摺，盜用鍾青雲之私章，
    以偽造鍾青雲名義之取款憑條，並持以提領鍾青雲之存款，自足生損害於鍾青雲
    之其他繼承人及存款銀行台北市第二信用合作社、台北銀行關於存款業務之正確
    性，核其等所為係犯刑法第二百十六條、第二百十條之行使偽造私文書罪。其等
    盜用印章為偽造私文書之階段行為，不另論罪，偽造私文書後持以行使，偽造之
    低度行為，應為行使之高度行為吸收，應僅論以行使偽造私文書罪。被告庚○○
    、壬○○二人間具有犯意聯絡及行為分擔，均為共同正犯。又其等行使偽造之取
    款憑條，旨在詐取存款，雖又犯刑法第三百三十九條第一項之詐欺取財罪，惟自
    訴人辛○○為被告庚○○同父異母之妹，為二親等旁系血親，有台北市戶籍登記
    簿影本在卷可稽（見原審卷第一一六、一二二頁），又依刑法第三百四十三條準
    用第三百二十四條第二項之規定，五親等內血親之間犯詐欺罪者，須告訴乃論，
    而告訴乃論之罪，其告訴應自得為告訴之人知悉犯人之時起於六個月內為之，如
    已不得為告訴者，不得再行自訴，亦為刑事訴訟法第二百三十七條第一項、第三
    百二十二條所明定。本件據自訴人自訴時指述稱：自訴人於伊父親鍾青雲身故後
    始查知上情，隨即與其他繼承人等請求被告將提領之款項交出，由全體繼承人共
    同繼承，而被告至今僅將提領之六萬三千六百元及九千八百元再存回云云（見原
    審卷第三頁），又上開二款項業經被告庚○○於八十四年七月五日分別存回各該
    銀行帳戶，有華泰商業銀行（原台北二信）華泰銀和字第八八０五八七號及台北
    銀行和平分行北銀和營字第八八六０一一七六００號函在卷可稽（偵查卷第一０
    五頁、第二二一頁），由自訴人自訴狀之指述可知自訴人於八十四年七月五日被
    告庚○○存回上開款項之前即已知悉被告庚○○之詐欺犯行，且被告庚○○為自
    訴人之五親等內血親，揆諸上開說明，自訴人應最遲自八十四年七月五日起六個
    月之期間內提起自訴方為合法，其遲至八十八年二月十一日始具狀向台灣台北地
    方法院檢察署提出告訴，已逾六個月之告訴期間，自不得對其提起自訴甚明，惟
    因被告庚○○此部份詐欺犯行與前揭行使偽造私文書罪間有方法結果之牽連關係
    ，屬裁判上一罪，爰就詐欺罪部分不另為自訴不受理判決之諭知（又被告壬○○
    因係自訴人之直系姻親尊親屬，自訴人不得對之提起自訴，應諭知自訴不受理，
    詳如後述）。又其先後二次犯行時間緊接，所犯構成要件相同罪名，顯係基於概
    括犯意為之，為連續犯，應論以一罪。又被告行為後，刑法第四十一條業於九十
    年一月四日修正為「犯最重本刑為五年以下有期徒刑以下之刑之罪，而受六月以
    下有期徒刑或拘役之宣告，因身體、教育、職業、家庭之關係或其他正當事由，
    執行顯有困難者，得以一元以上三元以下折算一日，易科罰金。但確因不執行所
    宣告之刑，難收矯正之效或難以維持法秩序者，不在此限。」「併合處罰之數罪
    ，均有前項情形，其應執行之刑逾六月者，亦同。」並於同年月十日公布施行，
    於同年月十二日生效，比較新舊法之規定，以變更後之新法對被告有利，依刑法
    第二條第一項前段之規定，自應適用裁判時之新法。原審不察竟認被告庚○○此
    部份犯行係為鍾青雲之遺產做妥適之清理，而認無偽造文書之犯意，遽為其無罪
    判決之諭知，尚有未當，自訴人上訴指摘原判決不當，此部份為有理由，自應由
    本院將原判決關於此部分裁判撤銷改判，爰審酌被告庚○○犯罪之動機、目的、
    手段、提領金額不高，且經異議後即將全部款項存回及犯罪後態度等一切情狀，
    量處如主文第二項所示之刑，並諭知易科罰金之折算標準，以示懲儆。又被告庚○○前未曾受有期徒刑以上刑之宣告，有本院被告全國前案紀錄表一紙附卷可稽
    ，而本案被告所提領金額不高，且經其他繼承人異議後即將全部款項存回，經此
    審判當已知所警惕，而無再犯之虞，本院認其宣告刑以暫不執行為適當，併予宣
    告緩刑二年，用啟自新。至被告偽造之取款憑條私文書二紙，業經交予台北市第
    二信用合作社和平分社及台北銀行和平分行，已非被告所有，取款憑條上被告盜
    用鍾青雲印章所生之印文，亦屬真正，均無庸宣告沒收，併此敘明。
乙、上訴駁回部分
一、自訴意旨及台灣台北地方法院檢察署函送八十八年度偵字第四七五五號另以被告
    壬○○及庚○○於自訴狀附表（如附件原審判決書所附之自訴狀附表）編號第一
    至八項所示之時、地，以附表所載之方式詐領鍾青雲於附表編號第一至八項所載
    之存款，因認被告二人涉嫌偽造私文書及詐欺犯行部分，及自訴人於原審追加自
    訴被告庚○○於八十八年十一月二十五日在百齡建設股份有限公司之會議記錄上
    ，偽簽鍾青雲之名義，以鍾青雲之名義行使股東之表決權，因認庚○○另涉嫌偽
    造文書之犯行部份，經本院審理結果認第一審判決被告壬○○部分自訴不受理及
    被告庚○○其餘部分犯罪均不能證明，而諭知被告庚○○無罪之判決均無不當，
    應予維持，並引用第一審判決書記載之證據及理由（詳如附件判決書）。
二、上訴人即自訴人上訴意旨仍以被告壬○○及庚○○於附表編號第一至八項所示之
    時、地，以附表所載之方式詐領鍾青雲於附表編號第一至八項所載之存款，因認
    被告二人涉嫌偽造私文書及詐欺犯行，及被告庚○○於八十八年十一月二十五日
    在百齡建設股份有限公司之會議記錄上，偽簽鍾青雲之名義，以鍾青雲之名義行
    使股東之表決權，因認庚○○另涉嫌偽造文書之犯行云云。然查對於直系尊親屬
    不得提起自訴，刑事訴訟法第三百二十一條定有明文。而所謂直系尊親屬不以直
    系血親為限，即直系姻親尊親屬亦包括在內，亦經司法院院字第一六八五號解釋
    在案。被告壬○○係自訴人辛○○生父鍾青雲之配偶，此經自訴人於自訴狀中陳
    明在卷，復有戶籍謄本附卷可查（見原審卷第一一七頁），被告壬○○自係自訴
    人之直系姻親尊親屬甚明，揆諸前揭說明，自訴人自不得對之提起自訴，應諭知
    自訴不受理。
三、次查，自訴狀附表所示第一、二項之三百萬元，第三項之七十八萬元，確於提領
    後全數轉入台北銀行仁愛分行活期儲蓄存款三七九六六丁○○之帳戶，有台北銀
    行和平分行八十八年五月七日北銀和營字第八八六○○八七○○○號函在卷可稽
    （見偵查卷第九十一頁至一百頁），核與丁○○之妻丙○○○於本院調查時證稱
    確有向鍾青雲借調上開款項，並開立六紙五十萬元及一紙七十八萬元之支票作為
    償還（本院卷（一）第一八０頁）相符，而上開六紙五十萬元之支票，及另開立
    作為利息之一萬零八百元、二萬零七百元之支票二紙，均分別於鍾青雲之帳戶中
    兌現，有台灣省合作金庫仁愛支庫、萬泰商業銀行儲蓄部、誠泰商業銀行忠孝分
    行分別函送丁○○所簽發之支票影本附卷為憑（見原審卷第七十五至八十六頁）
    ；另紙七十八萬元之支票，被告庚○○於本院調查時供稱：「七十八萬元是在我
    父親去世後償還，拿去支付喪葬費」（本院卷(一)第六十一頁反頁），並提出支付
    予何文明、陳貞蓉辦理鍾青雲喪葬費用共計九十萬三千八百元之支票及匯款證明
    各一紙為證（見本院卷(一)第二三一至二三二頁），足見被告庚○○此部份所述尚
    堪採信。至證人丁○○部分業於八十八年十一月十一日因右腦出血，左上、下肢
    麻痺而住院動手術，雖於八十九年二月一日出院，仍繼續接受門診治療中，此有
    財團法人國泰綜合醫院診斷證明書影本乙紙在卷可稽（本院卷(一)第二０九頁），
    且上開借貸關係業據其妻丙○○○到庭證稱明確，並有上開各該銀行之函件附卷
    為憑，本案就此部分待證事實已明，自訴人請求傳喚丁○○到庭作證，核無必要
    ，併此敘明。
四、又查，附表編號第四至八項之款項均係由被告壬○○自行至銀行提領，業據被告
    壬○○於本院審理時供述綦詳（本院卷(二)第一七四頁），故此部份與被告庚○○
    無關，而自訴人對被告壬○○復不得提起自訴，已如上述，自亦不得論其犯行。
    況此項處理均在鍾青雲死亡前為之，且使用之印鑑、存單、存摺均無偽造之處，
    自係經鍾青雲授意為之甚明，亦無成立偽造文書等犯罪可言。再被告等雖於其後
    遺產稅申報時將其列入遺產，惟此亦僅係繼承人為免將來被查覺另有所謂遺產未
    申報而被處罰，所為申報行為尚不能以此認定被告二人有偽造文書等犯行。另鍾
    青雲係於八十四年六月八日下午六時十五分許死亡，有死亡證明書附卷可徵，已
    如上述，而第八項之四十九萬元，其提領日期係八十四年六月八日，顯係於銀行
    之營業時間內為之，其於鍾青雲即將死亡之前預先由壬○○提領該筆款項作為喪
    葬之準備，亦符合常情，並無違法之處。
五、至自訴人追加自訴部分，業據證人即出席該會議之戊○○於原審法院審理中證稱
    ：出席該會議之人及出名購買該筆土地之合夥人均知悉鍾青雲已死亡，因被告壬○○、庚○○係經合夥人認定之鍾青雲家屬，因此透過己○○通知被告庚○○開
    會，開會之目的乃因該筆共同出資購買之土地為農地，因此僅信託登記在某些符
    合資格之人名下，為保障未出名登記之合夥人權益，以設定抵押權之方式保障其
    出資權益，鍾青雲係未出名登記之合夥人，於會議中並順便確認申請該筆土地開
    發案之花費，各出資合夥人所應攤提之比例（見原審卷第一八０至一八二頁反頁
    ）。且證人戊○○復於本院調查時證稱：「（對鍾青雲之債權是否有損害？）沒
    有，鍾青雲的部分還放在張中周地主的名下，鍾青雲只佔股份不到百分之一，又
    該部分至今也沒有設定給任何人。」、「張中周共登記七筆土地，在所有的土地
    內占有百分之十三點二，張家本分持有的比例是百分之十，多出來的百分之三點
    二是鍾青雲所有的土地，都沒有設定給其他私人，但我們每人的土地都設定給金
    齡公司。（登記在張中周名下的土地對鍾青雲的債權是否有影響？）沒有影響。
    」，並提出出資比例表、及土地登記簿謄本附卷（見本院卷(一)第二五六頁、卷(二)
    第六至七頁、十一頁、十四至四十四頁），是該次會議之決議內容對鍾青雲原已
    存在之債權並沒有影響，對鍾青雲之其他繼承人及其他之人亦無損害可言，而被
    告庚○○係在全體出名合夥人及出席會議之人均知悉鍾青雲已死亡之情形下，以
    長女繼承人之身分出席該會議，雖於會議紀錄上簽署鍾青雲之姓名，但其真意既
    係表明以鍾青雲繼承人之身分出席，並非代表已死亡之鍾青雲本人出席該會議，
    其簽鍾青雲之姓名於會議記錄上，應係表示確有鍾青雲之繼承人參與該會議，殊
    難認其主觀上有何偽造文書之意思，自難認成立偽造私文書罪。
六、原審因認庚○○上開部分之犯行均屬不能證明，而為其無罪判決之諭知（按附表
    編號一至八部分與前開論罪部分有連續犯之裁判上一罪關係，故本院認應係不另
    為無罪判決之諭知，而追加自訴偽造文書部分因兩案相隔甚久，難認有概括犯意
    ，無連續犯裁判上一罪關係，應係另行諭知無罪之判決），並就被告壬○○部分
    為自訴不受理判決之諭知，經核均無違誤，上訴人此部份上訴指摘原判決不當，
    為無理由，應予駁回。
據上論斷，應依刑事訴訟法第三百六十九條第一項前段、第三百六十八條、第三百六
十四條、第三百七十三條、第二百九十九條第一項前段，刑法第二十八條、第五十六
條、第二百十六條、第二百十條、第七十四條第一款、第二條第一項前段、修正後刑
法第四十一條第一項，罰金罰鍰提高標準條例第一條前段、第二條，判決如主文。
中      華      民      國    九十      年      四      月     十八     日
                              台灣高等法院刑事第十庭
                                  審判長法  官  溫  耀  源
                                        法  官  黃  金  富
                                        法  官  何  菁  莪
右正本證明與原本無異。
如不服本判決應於收受送達後十日內向本院提出上訴書狀，其未敘述上訴之理由者並
得於提起上訴後十日內向本院補提理由書（均須按他造當事人之人數附繕本）。
                                        書記官  高  柑  柏
中      華      民      國    九十      年      四      月     十九     日
附錄：本案論罪科刑法條全文
刑法第二百十六條
行使第二百十條至第二百十五條之文書者，依偽造、變造文書或登載不實事項或使登
載不實事項之規定處斷。
刑法第二百十條
偽造、變造私文書，足以生損害於公眾或他人者，處五年以下有期徒刑。


司法院資訊處製作；財團法人民間司法改革基金會備份。
